【裁判字號】    95,破抗,16
【裁判日期】    951130
【裁判案由】    宣告破產
【裁判全文】
臺灣高等法院臺中分院民事裁定          95年度破抗字第16號
抗告人即華陽投資股
份有限公司之清算人   徐劍輝
代      理      人   許博堯律師
上列抗告人因聲請宣告華陽投資股份有限公司破產事件，對於中
華民國95年7月21日臺灣臺中地方法院95年度破字第34號所為裁
定提起抗告，本院裁定如下：
    主  文
抗告駁回。
抗告程序費用由抗告人負擔。
    理  由
一、抗告人聲請及抗告意旨略以：(1)抗告人係華陽投資股份有限
    公司（下稱華陽公司）之清算人，華陽公司之成立，係為護
    盤大中鋼鐵股份有限公司（下稱大中公司）及友力工業股份
    有限公司（下稱友力公司）之股價，而由大中公司轉投資成
    立之投資公司，嗣於民國（下同）86、87年問，因國內股市
    蕭條、股價大幅滑落，當時大中及友力公司負責人為護盤該
    二家公司之股價，乃由華陽公司以預付款名義取用新台幣（
    下同）3億零643萬9,415元之資金配合護盤，惟護盤失利，
    除負責人已獲判刑確定外，華陽公司之財務亦受拖累，嚴重
    虧損，迄今已積欠債務總額達2億3,149萬7,519元，而名下
    資產自有現金部分4萬8,326元、銀行存款138元外，尚有大
    中公司於95年6月7日提供之50萬元，合計責產總額現金部分
    有54萬8,464元及有價證券部分友力公司之股票8萬2,000股
    ，上開資產顯不足清償所積欠之債務，為此聲請宣告華陽公
    司破產。(2)大中公司所提供50萬元之資金協助，係屬附條件
    之贈與：依抗告人於原審所提由大中公司出資協助之契約書
    記載，可知大中公司所提供50萬元予抗告人，係以支付破產
    財團費用及由債權人分配受償為條件之贈與，詳言之，上開
    50萬元資金之用途，在大中公司協助贈與時，即明文限制於
    支付破產財團費用及由債權人分配受償使用，故財政部台灣
    省中區國稅局就其稅捐債權之優先受償，應認不能對上開50
    萬元加以主張，始符公允。原審不察上開50萬元贈與所附之
    條件限制，將其一併列入抗告人公司之現金資產，遽認稅捐
    債權得就其主張優先受償，亦有誤會。蓋賦與債務人在經濟
    上重新再起機會，故現代進步之破產法大都採取非懲罰主義
    之立法原則，不再將破產視為犯罪行為。債務人若不幸陷於
    不能清償之窮境，固然應將其全部財產提供所有債權人，依
    破產程序公平分配於債權人。若破產程序終結者，於合於一
    定法定要件下，債權未能受清償部分，其請求權或債務視為
    消滅，債務人於破產程序終結後，在經濟上能擺脫所有殘餘
    之債務負擔，從而重新再起。遍觀現行破產法之相關規定，
    可知破產制度之主要功能，絕非僅在使所有債權人公平受償
    ，而應有更進一步，具有賦與債務人重新再起機會之功能，
    以達雙贏之目的。(3)本件華陽公司係於86年10月14日核准設
    立登記，惟因股市護盤失利、嚴重虧損，不僅對外高額舉債
    ，且積欠87年度營業稅1千多萬元，公司財務從此急遽惡化
    、一蹶不振，無奈於91年6月7日向經濟部申請解散登記，期
    間華陽公司前任清算人陳金川更因此遭財政部台灣省中區國
    稅局依稅捐稽徵法第24條第3項前段及限制出境實施辦法第2
    條第1項規定，函請內政部入出境管理局限制出境，而華陽
    公司所有相關業務亦均停止營運迄今。姑且不論華陽公司欠
    稅之責，並非前任清算人陳金川所為，卻由其承受遭限制出
    境之處分是否公允，面臨華陽公司無力清償之財務窘境，對
    其所有債權人而言，4年多以來未受分文清償，僅因破產聲
    請遲遲無法獲准，是否即符合破產法之精神，達到保障債權
    人之目的，實不無疑問！(4)實際上原審駁回抗告人破產聲請
    之結果，除繼續對華陽公司前任清算人陳金川為限制出境之
    處分，及累積債權人債權利息之帳面數字外，對債權人公平
    受償之機會毫無助益進展，且基於公司解散及管理之立場考
    量，華陽公司處於目前進退維谷之窘境已長達四年以上，卻
    遲遲無法進行現務了結之程序，則對於債權人及債務人方面
    而言，無異為雙輸之懲罰，顯非破產制度設計及立法之原意
    ，為此求為廢棄原裁定，發回原法院另為適法裁定等語。
二、原裁定意旨略以：本件依抗告人聲請意旨表明華陽公司目前
    資產計有庫存現金48,336元、銀行存款138元、第三人提供
    50萬元，及有價證券友力公司股票82,000股，而其負債金額
    合計231,497,519元。惟查：(1)負債部分：依抗告人所述華
    揚公司積欠聯邦商業銀行迴龍分行本金98,147,464元及利
    息902萬9,493元，合計l7,176,957元。龍星昇第六資產管
    理股份有限公司本全95,365,674元，利息8,985,615元，合
    計l4,351,289元。金鼎綜合證券股份有限公司本金
    6,015,040元，利息495,668元，合計6,510,708元。財政
    部台灣省中區國稅局本金13,458,565元。上開金額合計
    231,497,519元。(2)資產部分：抗告人陳報，華揚公司目前
    僅餘現金548,464元（庫存現金48,326元、銀行存款138元、
    第三人大中公司提供50萬元）及有價證券友力公司股票
    82,000股等。然依抗告人所述，華揚公司係其負責人為護盤
    友力公司及大中公司股價，而由大中公司轉投資成立之投資
    公司。因負責人以預付款方式領取華揚家公司資金金額達
    364,509,415元，用作護盤友力公司及大中公司股價之資金
    ，但因護盤失利，負責人亦遭判刑確定等語，友力公司股票
    已因上述違約交割事件，已自集中交易市場下市。是友力公
    司股票雖可列為破產財團，然友力公司股票已自集中交易市
    場下市，且該公司發生重大掏空事件，變現可能性已經甚微
    。依抗告人在前案原法院92年度破字第29號事件所提出之財
    產明細友力公司股票82,000股之估算價值亦僅29,520元，有
    原法院92年度破字第29號裁定書可稽，並有依職權調閱上開
    卷證審核無訛。合計華陽公司之資產僅現金548,464元及價
    值29,520元之有價證券。是本件抗告人自陳華陽公司目前所
    餘資產價值577,984元（現金548,464元+有價證券估價
    29,530元=577,984元），與前開高達231,498,565元之債務
    差距甚多，且其中具有優先權之稅捐債務已達13,458,565元
    ，是本件如宣告華陽公司破產，前述次於優先債權之其餘債
    權人即聯邦商業銀行迴龍分行、中興商業銀行及龍星昇第六
    資產管理股份有限公司之普通債權均無獲分配之可能，反而
    因增加財團費用、破產管理人之報酬，復不利於稅捐債權之
    受償金額，故如宣告破產，對優先或普通債權人均無意義，
    徒增財團費用、破產管理人報酬而已，本件難認有破產之實
    益，因而駁回抗告人本件破產聲請。
三、按「破產宣告後，如破產財團之財產不敷清償財團費用及財
    團債務時，法院因破產管理人之聲請，應以裁定宣告破產終
    止，破產法第148條訂有明文，依上開法條規定，如破產宣
    告後，破產財團之財產即已不敷清償最基本之財團費用及財
    團債務，則其他破產債權更無法受償，破產程序之進行已無
    必要，故法院應依聲請宣告破產終止。而破產固係對於債務
    人不能清償債務者宣告之，但法院就破產之聲請得依職權為
    必要之調查（破產法第63條第2項），再按「破產，對債務
    人不能清償債務者，宣告之，為破產法第57條所明定。又依
    同法第148條規定之旨趣，除債務人之財產不敷清償破產財
    團之費用及財團之債務外，尚難認無宣告破產之實益。是以
    法院就破產之聲請，應依職權為必要之調查，倘債務人確係
    毫無財產可構成破產財團，或債務人之財產不敷清償破產財
    團之費用及財團之債務，無從依破產程序清理其債務時，始
    得以無宣告破產之實益，裁定駁回聲請，此觀司法院25年院
    字1505號解釋自明」（最高法院86年度台抗字第479號裁判
    參照）。是破產固係對於債務人不能清償債務者宣告之，惟
    法院就破產之聲請以職權為必要之調查，若債務人確係毫無
    財產，則破產財團即不能構成。經查，抗告人在原法院自陳
    華陽公司目前所剩資產價值僅有577,984元，與其債務金額
    231,498,565元之差距甚多，且其中具有優先權之稅捐債務
    即達13,458,565元，若本件宣告華陽公司破產，次於優先債
    權之其餘債權人即聯邦商業銀行迴龍分行、中興商業銀行及
    龍星昇第六資產管理股份有限公司之普通債權均無獲分配之
    機會，反而因增加財團費用、破產管理人之報酬，更不利於
    稅捐債權之受償金額。是本件如宣告破產，則因其破產財團
    之總額尚不足以清償破產程序之費用，更遑論依破產程序清
    理其其他債務，抗告人聲請宣告破產，難認有實益。原法院
    因而裁定駁回抗告人對華陽公司破產宣告之聲請，核無違誤
    。抗告意旨摘原裁定不當，求予廢棄，為無理由，應予駁回
    。
四、據上論結，本件抗告為無理由，爰裁定如主文。
中    華    民    國    95    年    11    月    30    日
                    民事第六庭審判長法  官  袁再興
                                    法  官  盧江陽
                                    法  官  陳賢慧
以上正本係照原本作成。
經許可後得再抗告。
如提起再抗告者應於裁定送達後十日內向本院提出抗告理由狀（
須按照他造人數附具繕本）並繳納抗告裁判費新臺幣1000元，同
時委任律師或具有律師資格之關係人為代理人。
                                    書記官  金珍華
中    華    民    國    95    年    12    月    4     日
                                                      Ｂ


司法院資訊處製作；財團法人民間司法改革基金會備份。
